ACORDAO-COMPLETO-2468204

ACÓRDÃO 8093/2021 ATA 18/2021 - SEGUNDA CÂMARA

VISTOS, relatados e discutidos estes autos em que se analisam atos de concessão de pensão militar emitidos pelo Comando da Marinha/Ministério da Defesa. 
ACORDAM os Ministros do Tribunal de Contas da União, reunidos em Sessão da 2ª Câmara, ante as razões expostas pelo Relator, e com fulcro nos incisos III e IX do art. 71 da Constituição Federal e nos arts. 1º, inciso V, e 39, inciso II, da Lei 8.443/1992, c/c o art. 259, inciso II, do Regimento Interno/TCU, em:
9.1. considerar ilegais as concessões de pensão militar instituídas a favor das Sras. Adriana Lopes Vital e Castro, Maria Lúcia Stefanini Pinto e Rosalina Bittencourt de Araujo Silva, negando registro aos correspondentes atos;
9.2. dispensar o ressarcimento das quantias indevidamente recebidas de boa-fé pelas interessadas, consoante o disposto no Enunciado 106 da Súmula da Jurisprudência do TCU;
9.3. determinar ao Comando da Marinha, no prazo de 15 (quinze) dias a contar da ciência desta Deliberação, que: 
9.3.1. abstenha-se de realizar pagamentos decorrentes dos atos impugnados, sujeitando-se a autoridade administrativa omissa à responsabilidade solidária, nos termos do art. 262, caput, do Regimento Interno/TCU;
9.3.2. dê ciência do inteiro teor desta Deliberação às interessadas, alertando-as de que o efeito suspensivo proveniente da interposição de possíveis recursos perante o TCU não as exime da devolução dos valores percebidos indevidamente após as respectivas notificações, caso os recursos não sejam providos, encaminhando a este Tribunal, no prazo de 30 (trinta) dias, comprovantes da referida ciência;
9.4. esclarecer ao Comando da Marinha que novos atos de concessão de pensão militar deverão ser emitidos e cadastrados no sistema e-Pessoal, livres das irregularidades verificadas, sendo submetidos a este Tribunal, nos termos da IN/TCU 78/2018.

Atos de concessão de pensão militar.

Segunda Câmara

3. Interessadas: Adriana Lopes Vital e Castro (XXX.986.805-XX), Maria Lúcia Stefanini Pinto (XXX.626.737-XX) e Rosalina Bittencourt de Araujo Silva (XXX.265.301-XX).

13.1. Ministros presentes: Bruno Dantas (Presidente), Augusto Nardes e Raimundo Carreiro.
13.2. Ministro-Substituto convocado: Marcos Bemquerer Costa (Relator).
13.3. Ministro-Substituto presente: André Luís de Carvalho.

MARCOS BEMQUERER

Adoto como Relatório, com os pertinentes ajustes de forma, a instrução da então Secretaria de Fiscalização de Pessoal - Sefip, atualmente denominada de Secretaria de Fiscalização de Integridade de Atos e Pagamentos de Pessoal e de Benefícios Pessoais - Sefip, por meio da qual os atos de concessão de pensão militar constantes destes autos foram assim analisados (peça 7-8) : 
"INTRODUÇÃO
Trata-se de atos de pensão militar, submetido, para fins de registro, à apreciação do Tribunal de Contas da União (TCU) , de acordo com o art. 71, inciso III, da Constituição Federal. Os atos foram cadastrados e disponibilizados ao TCU por intermédio do Sistema e-Pessoal, na forma do art. 2º e 4º da Instrução Normativa TCU 78/2018.
EXAME TÉCNICO
Procedimentos aplicados
Os procedimentos para exame, apreciação e registro de atos de pessoal encontram-se estabelecidos na Instrução Normativa TCU 78/2018 e na Resolução TCU 206/2007. Essas normas dispõem, em seus arts. 4º, § 2º, e 3º, § 3º, respectivamente, que os atos de pessoal disponibilizados por meio do e-Pessoal devem ser submetidos à crítica automatizada do próprio sistema, com base em parâmetros predefinidos.
Relativamente aos atos de admissão e concessão de aposentadoria, pensão e reforma, as rotinas de crítica das informações cadastradas nos sistemas informatizados de coleta de atos foram elaboradas e validadas levando-se em conta as peculiaridades desses atos. Os itens de verificação do sistema compreendem prazos e fundamentos legais, assim como eventuais ocorrências de acumulação. Trata-se de verificações mais abrangentes, minuciosas e precisas do que aquelas que podem ser realizadas por mãos humanas, proporcionando um nível de segurança ainda maior.
As críticas aplicadas aos atos encontram-se discriminadas na opção Crítica do Sistema e-Pessoal.
Além da crítica automatizada, há verificação humana adicional no caso de haver alertas do sistema ou informações não formatadas, como esclarecimentos do gestor ou do controle interno.  
As críticas também consideram os registros do Sistema Integrado de Administração de Recursos Humanos (Siape) . O Siape disponibiliza informações atualizadas sobre as parcelas que integram os proventos, diferentemente, portanto, do Sisac, que informa as parcelas no momento do registro do ato. 
SITUAÇÃO DAS REFORMAS DOS INSTITUIDORES DOS ATOS DE PENSÃO MILITAR EM ANÁLISE
Os atos pensão militar do presente processo, encontram-se em desacordo com o preconizado pelo Acórdão 2225/2225-TCU-Plenário que considera ilegal que a reforma por invalidez com base no artigo 110, a militares já reformados, majore seus proventos de reforma.
Os instituidores de pensão militar do processo em tela passaram por esta segunda reforma e tal situação irregular repercute diretamente sobre as pensões militares agora em análise, assim:
No ato nº 84370/2020, o militar era 3º sargento da ativa, passou para a reserva com proventos de 2º Sargento, foi reformado incialmente por limite de idade e posteriormente com base no art. 110 da lei 6.880/80, teve seus proventos de reforma majorados para o posto de 2º Tenente. Ao falecer constituiu pensão militar no posto de 1º tenente, uma vez que contribuiu com um posto acima para fins de pensão militar. Logo, tal situação é irregular devendo os proventos de pensão serem adequados à graduação de 1º Sargento.
No ato nº 84718/2020, o militar era Suboficial da ativa, passou para a reserva com proventos de 2º Tenente, foi reformado incialmente por limite de idade e posteriormente com base no art. 110 da lei 6.880/80, teve seus proventos de reforma majorados para o posto de 1º Tenente. Ao falecer constituiu pensão militar no posto de 1º Tenente, uma vez que não contribuiu com um posto acima para fins de pensão militar. Logo, tal situação é irregular devendo os proventos de pensão serem adequados ao posto de 2º Tenente.
No ato nº 85414/2020, o militar era Capitão de Mar e Guerra da ativa, passou para a reserva com proventos de Contra-Almirante, foi reformado incialmente por limite de idade e posteriormente com base no art. 110 da lei 6.880/80, teve seus proventos de reforma majorados para o posto de Vice-Almirante. Ao falecer constituiu pensão militar no posto de Almirante-de-Esquadra, uma vez que contribuiu com um posto acima para fins de pensão militar. Logo, tal situação é irregular devendo os proventos de pensão serem adequados ao Posto de Vice-Almirante.
Para melhor elucidação da situação presenciada nos atos em estudo esclarece-se que esta Corte de Contas, recentemente, mudou o entendimento quanto à possibilidade de o militar já reformado por limite de idade para permanência na reserva receber um posto/graduação acima, para fins de proventos, por ocasião de sua reforma por incapacidade, amparada no art. 110 da Lei 6.880/1980, firmando entendimento de que apenas militares da ativa ou da reserva podem receber a majoração no posto/graduação, conforme texto da lei a seguir:
Lei nº 6880/80
 (...)  
'Art. 110. O militar da ativa ou da reserva remunerada, julgado incapaz definitivamente por um dos motivos constantes dos incisos I e II do art. 108, será reformado com a remuneração calculada com base no soldo correspondente ao grau hierárquico imediato ao que possuir ou que possuía na ativa, respectivamente
        § 1º Aplica-se o disposto neste artigo aos casos previstos nos itens III, IV e V do artigo 108, quando, verificada a incapacidade definitiva, for o militar considerado inválido, isto é, impossibilitado total e permanentemente para qualquer trabalho.
        § 2º Considera-se, para efeito deste artigo, grau hierárquico imediato:
        a) o de Primeiro-Tenente, para Guarda-Marinha, Aspirante-a-Oficial e Suboficial ou Subtenente;
        b) o de Segundo-Tenente, para Primeiro-Sargento, Segundo-Sargento e Terceiro-Sargento; e
        c) o de Terceiro-Sargento, para Cabo e demais praças constantes do Quadro a que se refere o artigo 16.
        § 3º Aos benefícios previstos neste artigo e seus parágrafos poderão ser acrescidos outros relativos à remuneração, estabelecidos em leis especiais, desde que o militar, ao ser reformado, já satisfaça às condições por elas exigidas.'
  Dessa forma, o Acórdão 2225/2019-TCU-Plenário, da Relatoria do Ministro Benjamin Zymler, apresentou nova interpretação na situação supracitada, in verbis:
'Sumário
ATOS DE REFORMA. ALTERAÇÃO DE UMA DAS CONCESSÕES PARA ELEVAÇÃO, EM UM GRAU HIERÁRQUICO, DO POSTO SOBRE O QUAL CALCULADOS OS PROVENTOS DO INATIVO, EM FACE DA SUPERVENIÊNCIA DE INVALIDEZ PERMANENTE DECORRENTE DE DOENÇA ESPECIFICADA EM LEI. MILITAR ANTERIORMENTE REFORMADO COM PROVENTOS JÁ CALCULADOS SOBRE O POSTO HIERÁRQUICO SUPERIOR, POR TEMPO DE SERVIÇO. AUSÊNCIA DE PREVISÃO LEGAL PARA EXTENSÃO DA VANTAGEM ESTABELECIDA NO ART. 110 DA LEI 6.880/1980 A MILITARES JÁ REFORMADOS, BEM COMO PARA O ACRÉSCIMO DE DOIS POSTOS NO CÁLCULO DOS PROVENTOS. NEGATIVA DE REGISTRO. DETERMINAÇÕES. LEGALIDADE E REGISTRO DAS DEMAIS CONCESSÕES.' (Grifo nosso) 
A irregularidade supracitada na reforma repercute diretamente sobre os proventos de pensão militar, fazendo-se necessário que tais atos de pensão sejam considerados ilegais pela necessidade de revisão para baixo do posto/graduação que serve de base de cálculo para as pensões em estudo.
No que se refere à acumulação de cargos/proventos públicos por parte dos beneficiários, verificou-se que a Sra.  ROSALINA BITTENCOURT DE ARAUJO SILVA, XXX.265.301-XX, recebe uma pensão por morte previdenciária paga pelo INSS, situação amparada no art. 29 da Lei nº 3765/60. Logo, entende-se que tal acumulação seja legal.
Como os atos ingressaram no TCU há menos de 5 anos, é desnecessária a prévia oitiva das interessadas, nos termos do Acórdão 587/2011-TCU-Plenário. 
CONCLUSÃO 
A abrangência e a profundidade das verificações levadas a efeito fundamentam convicção de ilegalidade dos atos de pensão militar do presente processo por contrariar o Acórdão 2225/2225-TCU-Plenário. 
PROPOSTA DE ENCAMINHAMENTO
Ante o exposto, com fundamento nos arts. 71, inciso III, da Constituição Federal, 1º, inciso V, e 39, incisos I e II, da Lei 8.443/1992 e 260, § 1º e 5º, do Regimento Interno do Tribunal de Contas da União, bem como art. 7º, § 4º da IN 78/2018, propõe-se:
a) considerar ilegais os atos de concessão de pensão militar por contrariar o Acórdão 2225/2225-TCU-Plenário;
b) dispensar o ressarcimento das quantias indevidamente recebidas de boa-fé pelas beneficiárias, consoante o disposto no Enunciado 106 da Súmula da Jurisprudência do TCU;
c) determinar ao Comando da Marinha do Brasil que:
c.1) no prazo de 15 (quinze) dias, a contar da ciência desta Deliberação, abstenha-se de realizar pagamentos decorrentes dos atos impugnados, sujeitando-se a autoridade administrativa omissa à responsabilidade solidária, nos termos do art. 262, caput, do Regimento Interno/TCU;
c.2) dê ciência, no prazo de 15 (quinze) dias, a contar do recebimento da notificação deste Acórdão, às interessadas, encaminhando a este Tribunal, no prazo de 30 (trinta dias) , comprovante da referida ciência; e
c.3) alerte às interessadas de que o efeito suspensivo proveniente da interposição de possíveis recursos perante o TCU não as exime da devolução dos valores percebidos indevidamente após a respectiva notificação, caso os recursos não sejam providos.
d) esclarecer à unidade de origem, com supedâneo no art. 262, § 2º, do Regimento Interno/TCU, que a concessão considerada ilegal poderá prosperar mediante a emissão e o encaminhamento a este Tribunal de novo ato concessório, escoimado das irregularidades apontadas nestes autos;
e) proceda a regularização do posto/graduação que serve de base para o cálculo dos proventos das reformas dos [instituidores] para os proventos que eram pagos na ocasião da reforma por limite de idade;
f) determinar à Secretaria de Fiscalização de Integridade de Atos e Pagamentos de Pessoal e de Benefícios Sociais que monitore o cumprimento das medidas indicada nos subitens 15.c) e 15.e) supra, representando a este Tribunal, caso necessário."
2.	O Ministério Público junto ao TCU, representado pelo Procurador Sérgio Ricardo Costa Caribé, manifestou-se de acordo com a proposta da Sefip, nos termos do parecer da peça 9.
É o Relatório.

não há.

Procurador Sérgio Ricardo Costa Caribé.

PESSOAL. PENSÃO MILITAR. AUSÊNCIA DE PREVISÃO LEGAL PARA EXTENSÃO DA VANTAGEM ESTABELECIDA NO ART. 110 DA LEI 6.880/1980 A MILITARES JÁ REFORMADOS. ILEGALIDADE DAS CONCESSÕES DE PENSÃO MILITAR, COM NEGATIVA DE REGISTRO DOS CORRESPONDENTES ATOS. DETERMINAÇÕES.

PENSÃO MILITAR (PMIL)

Secretaria de Fiscalização de Integridade de Atos e Pagamentos de Pessoal e de Benefícios Pessoais - Sefip.

Em apreciação os atos de concessão de pensão militar emitidos pelo Comando da Marinha/Ministério da Defesa em benefício das Sras. Adriana Lopes Vital e Castro, Maria Lúcia Stefanini Pinto e Rosalina Bittencourt de Araujo Silva.
2.	 A então Secretaria de Fiscalização de Pessoal, atualmente denominada de Secretaria de Fiscalização de Integridade de Atos e Pagamentos de Pessoal e de Benefícios Pessoais - Sefip, com a anuência do Ministério Público/TCU, propôs a ilegalidade das concessões de pensão militar de que tratam estes autos e a negativa de registro dos correspondentes atos, cujos instituidores são os Srs. Antônio Carlos de Araujo Silva, Braz Humberto Cardoso Santos e Hugo de Almeida Pinto.
3.	 Conforme apurado pela unidade técnica, os benefícios estão sendo pagos com fundamento legal que tem como requisito a concessão de reforma por invalidez, contudo, tal condição somente acometeu os militares falecidos quando eles já se encontravam reformados, por impedimento de idade. Ou seja, houve melhoria indevida nos proventos dos instituidores, com base na Lei 6.880/1980, quando foram reformados por incapacidade.
4.	A referida legislação, que dispõe sobre o Estatuto dos Militares, define, no caput de seu art. 110, que:
"Art. 110. O militar da ativa ou da reserva remunerada, julgado incapaz definitivamente por um dos motivos constantes dos incisos I e II do art. 108, será reformado com a remuneração calculada com base no soldo correspondente ao grau hierárquico imediato ao que possuir ou que possuía na ativa, respectivamente."
5.	Da leitura do dispositivo acima, verifica-se que o benefício nele previsto é direcionado ao militar da ativa ou da reserva remunerada, que, ao ser considerado incapaz, é reformado, passando a ter seus proventos calculados com correspondência a um posto acima do que possuía na ativa. 
6.	Neste Tribunal, o entendimento mais recente, vigente a partir da prolação do Acórdão 2225/2019-TCU-Plenário (TC-Processo 002.418/2019-3, rel. Min. Benjamin Zymler) , é de que o benefício previsto no art. 110 da Lei 6.880/1980 não alcança o militar reformado, nem permite o cálculo dos proventos com correspondência a mais de um posto acima daquele que o militar possuía na ativa.
7.	Nos atos em questão, a unidade técnica aponta que os instituidores das pensões ora em exame já estavam reformados quando obtiveram o benefício previsto no art. 110 da Lei 6.880/1980, conforme detalhado a seguir:
	Nome do militar (cargo na ativa e número do ato e da peça) 
	Data da reforma inicial por limite de idade (soldo no qual a remuneração estava baseada) 
	Data do benefício previsto no art. 110 da Lei 6.880/1980 (soldo no qual a remuneração passou a ser baseada) 

	Antônio Carlos de Araujo Silva 
 (3º sargento, ato 84370/2020, pç. 3) 
	11/08/1994
 (2º Tenente) 
	19/03/2007
 (1º Tenente) 

	Braz Humberto Cardoso Santos (suboficial, ato 84718/2020, pç. 4) 
	09/08/1993
 (2º Tenente) 
	19/10/2009
 (1º Tenente) 

	Hugo de Almeida Pinto (Capitão de Mar e Guerra, ato 85414/2020, pç. 5) 
	30/04/2000
 (Contra-Almirante) 
	04/07/2012
 (Vice-Almirante) 

8.	À luz do atual entendimento deste Tribunal, concordo com os pareceres da unidade especializada e do Ministério Público/TCU no sentido de que houve a concessão indevida do benefício previsto no art. 110 da Lei 6.880/1980 aos instituidores acima.
9. 	Por pertinente, trago à baila trecho do Voto que fundamentou o citado Acórdão 2225/2019-TCU-Plenário (rel. Min. Benjamin Zymler) , em que é evidenciado o interesse do legislador em conceder o benefício ao militar da ativa e àquele que se encontrava na reserva, mas não ao que já estava reformado:
"21.	De fato, há distinção tão substancial entre os regimes jurídicos aplicáveis, de per si, aos militares da ativa, da reserva e reformados que não se apresenta razoável pretender igualá-los - pela via da hermenêutica - para efeito de concessão de benefícios. Note-se que, no plano remuneratório, o Supremo Tribunal Federal (STF) tem restringido, inclusive, a eficácia de títulos executivos judiciais quando o titular do direito migra da condição de servidor ativo para a de servidor aposentado. No MS 30.725, por exemplo, o Ministro Gilmar Mendes anotou:
'Nesse sentido, a coisa julgada deveria ser invocada, a princípio, para efeitos de pagamento de vencimentos, o que não significa, necessariamente, que essa proteção jurídica se estenda, desde logo, para o cálculo dos proventos, o qual deve ser analisado caso a caso, sob pena de reconhecer-se a perpetuação de um direito declarado a ponto de alcançar um instituto jurídico diverso: o instituto dos proventos.'
22.	Ora, o art. 110 do Estatuto dos Militares tem por evidente propósito compensar os militares da ativa que tenham sua carreira precocemente interrompida por infortúnios associados ao cumprimento do dever. A exceção são as enfermidades referidas no inciso V do art. 108, mas mesmo ali se faz inequívoca a intenção do legislador de favorecer o militar vitimado pela interrupção abrupta da carreira.
23.	Naturalmente, não há que se falar em interrupção da carreira no caso de militares já reformados.
24.	Poder-se-ia até objetar, é verdade, que os militares da reserva, expressamente referidos pela norma, também se encontram, tecnicamente, na situação de inativos. No entanto, insisto, o discrímen entre reserva e reforma é tal que a simples leitura da conceituação dada aos institutos espanca qualquer dúvida a respeito. Eis o que dispõe o art. 3º da Lei 6.880/1980:
'Art. 3° Os membros das Forças Armadas, em razão de sua destinação constitucional, formam uma categoria especial de servidores da Pátria e são denominados militares.
§ 1° Os militares encontram-se em uma das seguintes situações:
a) na ativa:
 (...) 
b) na inatividade:
I - os da reserva remunerada, quando pertençam à reserva das Forças Armadas e percebam remuneração da União, porém sujeitos, ainda, à prestação de serviço na ativa, mediante convocação ou mobilização; e
II - os reformados, quando, tendo passado por uma das situações anteriores estejam dispensados, definitivamente, da prestação de serviço na ativa, mas continuem a perceber remuneração da União.'
25.	Nessa mesma linha, saliento que, em sua redação original, o § 1º do art. 110 do Estatuto dirigia-se unicamente aos militares da ativa. Foi a ocorrência de casos reais de incapacidade - envolvendo reservistas convocados - ocasionada por ferimento ou enfermidade contraída em função do efetivo exercício da atividade militar (incisos I e II do art. 108) que motivou o legislador a lhes estender o benefício. Reproduzo a exposição de motivos que fundamentou a alteração:
'Excelentíssimo Senhor Presidente da República, 
O militar da ativa julgado incapaz definitivamente, por um dos motivos constantes dos itens I e II do art. 108, da Lei nº 6.880/80, Estatuto dos Militares, é reformado com a remuneração do grau hierárquico imediato ao que possuir na ativa, de acordo com o art. 110 do mesmo Estatuto. 
O militar da reserva remunerada julgado incapaz definitivamente por um dos motivos constantes dos itens I e II do citado art. 108 vem sendo reformado com a remuneração correspondente ao seu grau hierárquico. 
A situação configura uma abrangência incompleta e injusta da lei cuja correção ora submeto à elevada apreciação de Vossa Excelência.'
26.	Portanto, a não concessão da vantagem aos militares já reformados não foi um mero descuido da lei; tampouco representa, sob qualquer enfoque que se considere, ofensa ao princípio da isonomia." (grifos inseridos) 
10.	Assim, considerando que houve a majoração dos benefícios de reforma dos Srs. Antônio Carlos de Araujo Silva, Braz Humberto Cardoso Santos e Hugo de Almeida Pinto, em desacordo com a jurisprudência deste Tribunal e com reflexo nas pensões militares por eles instituídas, cabe considerar ilegais as concessões constantes destes autos, negando o correspondente registro de seus atos, aplicando-se a orientação fixada no verbete da Súmula/TCU 106 às parcelas indevidamente recebidas pelas beneficiárias.
11. 	Outrossim, de conformidade com o art. 262 do Regimento Interno deste Tribunal, importa determinar ao órgão de origem que faça cessar os pagamentos decorrentes dos atos impugnados, sob pena de responsabilidade solidária da autoridade administrativa omissa. 
12.	Deve-se também determinar ao Comando da Marinha que comunique às Sras. Adriana Lopes Vital e Castro, Maria Lúcia Stefanini Pinto e Rosalina Bittencourt de Araujo Silva sobre a deliberação do Tribunal, alertando-as de que o efeito suspensivo proveniente da interposição de eventuais recursos junto ao TCU não as exime da devolução dos valores percebidos indevidamente após as notificações, caso esses recursos não sejam providos. Após, o órgão de origem deve remeter ao Tribunal documento comprobatório de que as interessadas foram cientificadas do julgamento desta Corte.
Ante o exposto, voto por que seja adotada a deliberação que ora submeto a este Colegiado.
TCU, Sala das Sessões, em 1º de junho de 2021.
MARCOS BEMQUERER COSTA
Relator